【裁判字號】    92,台上,1442
【裁判日期】    920703
【裁判案由】    第三人異議之訴
【裁判全文】
最高法院民事判決                              九十二年度台上字第一四四二號
    上  訴  人  丙○○
    訴訟代理人  馮欣伯律師
    被  上訴人  乙○○
                丁  ○
                甲○○
右當事人間因第三人異議之訴事件，上訴人對於中華民國九十二年三月十八日台灣高
等法院第二審更審判決︵九十一年度重上更(一)字第一五八號︶，提起上訴，本院判決
如左：
    主  文
原判決廢棄，發回台灣高等法院。
    理  由
本件被上訴人主張：坐落台北市○○區○○段二小段六八八地號土地及其上建物門牌
號碼台北市○○街三二巷二四號二樓建號二一三二、同號四樓建號二一三一及二六號
二樓建號二一三三建物︵下稱系爭房屋︶分別為伊所有。台灣台北地方法院民事執行
處︵下稱執行法院︶八十六年度執字第三四五九號上訴人與訴外人敦泰建設企業有限
公司︵下稱敦泰公司︶之強制執行執行事件中，上訴人竟指為敦泰公司所有聲請對之
強制執行，伊自得依強制執行法第十五條規定，提起第三人異議之訴等情，求為撤銷
上開強制執行事件就伊所有系爭房屋所為強制執行程序之判決。
上訴人則以：系爭房屋係敦泰公司出資興建，未辦理保存登記，原始所有權人為敦泰
公司，被上訴人並非系爭房屋之原始建築人，無足以排除強制執行之權利，不得提起
第三人異議之訴等語，資為抗辯。
原審維持第一審所為上訴人敗訴之判決，駁回其上訴，係以：系爭房屋係被上訴人甲
○○於六十二年九月二十五日、丁○於六十二年十月一日、訴外人龍岐於六十二年九
月十五日分別與敦泰公司簽訂﹁敦泰景美萬慶高級店舖房屋委建契約書﹂︵下稱系爭
契約書︶，龍岐於六十三年一月與敦泰公司、被上訴人乙○○約定，將該契約之權利
義務轉讓予乙○○，依約丁○分得台北市○○街三二巷二四號四樓房屋、乙○○分得
同號二樓，甲○○分得同巷二六號二樓，房屋起造人為被上訴人，迄未辦理所有權保
存︵第一次︶登記等情，為上訴人所不爭，且有系爭契約書及原法院八十二年度重上
更(一)字第七七號確定判決書可稽，堪信為真實。查被上訴人與敦泰公司簽訂系爭契約
書雖名為委建契約，但契約第四、五條分別明訂房屋之總價額及分期付款辦法；第八
條復約定由敦泰公司負責辦理土地過戶、產權登記等手續；且系爭房屋之設計、購料
、施工等事宜，被上訴人則按工程進度分期付款，綜上以觀，契約當事人之意思著重
於財產權之移轉，至為明確，其為買賣之一種，自不待言。至契約第七條第三款固有
﹁本件工程之開工、中程檢驗以至驗收，均以台北市工務局照核准圖說查驗合格為準
，甲方︵即被上訴人︶亦可隨時查驗﹂之約定，惟此約定無非為授與買受人得監督出
賣人敦泰公司依圖施工之權利而已，此由同條款後段約定被上訴人不得額外干涉與要
求，可得明證，又與定作人得供給材料、對於承攬人為工作指示之承攬契約性質迥異
。被上訴人以系爭契約書載有﹁委託敦泰公司購買土地代建房屋﹂字樣，主張系爭契
約之性質為承攬關係，即無可採。次按民法第六十六條第一項所謂定著物，係指非土
地之構成部分，繼續附著於土地，而達一定經濟上目的，不易移動其所在之物而言。
凡屋頂尚未完全完工之房屋，其以足以避風雨，可達經濟上使用之目的者，即屬土地
之定著物，買受此種房屋者，係基於法律行為，不能因加工之本身，取得該房屋之所
有權。系爭房屋於台灣台北地方法院六十四年度訴字第二七四七號給付承攬報酬事件
中，經台北市建築師公會鑑定結果，認已進行至屋頂突出之樓梯間頂蓋混凝土澆灌完
成；屋頂及陽台之欄杆混凝土亦均已澆灌完成；屋頂水箱之頂板及側板混凝土也已完
成；各層之磚牆及隔間牆，除少數管道間及左右二棟間通道與一樓通道處未做外，其
餘部分均已經完工；木質門窗框已組立，鋁門窗全部未做；平頂部分及少數分間牆已
做水泥粉刷或打底；水電衛生配管已依普通習慣配做，足見敦泰公司停工時，系爭房
屋已可避風雨，具有經濟上使用之價值，已成為獨立不動產之客體，故被上訴人縱有
加工於其上，仍無從因有加工行為，而取得系爭房屋所有權，此有原法院八十二年度
重上更(一)字第七七號確定判決在卷足憑。被上訴人以其自行雇工完成，認與敦泰公司
間之合建契約為承攬契約，主張為系爭房屋之所有權人，亦非可採。綜上所述，被上
訴人就系爭房屋與敦泰公司所簽訂之契約，係買賣契約而非承攬契約，其依承攬契約
主張原始取得系爭房屋之所有權，自非有據；惟按物之出賣人，負交付其物予買受人
，並使其取得該物所有權之義務，民法第三百四十八條第一項定有明文；又依修正前
土地登記規則第七十三條規定，申請建物所有權第一次登記者，以使用執照所載起造
人為原則，出賣人以將來建造完成之建築物出賣予買受人者，非不得以買受人為起造
人，約定使買受人﹁原始取得﹂建築物之所有權，並非必須由出賣人原始取得建築物
所有權，於辦理第一次登記後，辦理移轉登記予買受人而後可。蓋物之出賣人負有使
買受人取得該物所有權之義務，至於如何使其取得該物之所有權，別無限制。至於買
受人之所有權移轉登記請求權︵債權︶，罹於時效而消滅，亦不影響買受人為不動產
所有權人︵物權︶之效力。敦泰公司於建造系爭房屋時，自始即以丁○、甲○○、及
龍岐為起造人，嗣龍岐與敦泰公司、乙○○約定，將龍岐所分得之系爭房屋之權利義
務轉讓予乙○○等情，為上訴人所不爭執，且有建築執照影本可稽；敦泰公司建造系
爭房屋之始，顯有以丁○、甲○○、及訴外人龍岐為系爭房屋所有權原始取得人之意
思，被上訴人已因系爭房屋之建造完成，原始取得或繼受取得︵指乙○○繼受訴外人
龍岐︶系爭房屋之所有權。上訴人抗辯被上訴人尚未取得系爭房屋之所有權，尚非可
採。被上訴人既為系爭房屋之所有權人，則其主張對系爭房屋有所有權，提起第三人
異議之訴，請求撤銷上開強制執行程序，即屬有據，應予准許等詞，為其判斷之基礎
。
按房屋所有權之原始取得，通常係基於房屋原始建築，凡依法律行為而取得房屋所有
權者，則非經登記不生效力，且建築物之起造人，僅為建造該建築物之申請人，負建
築法規定之義務與責任。是建物未辦理保存︵第一次︶登記時，當不能因此項行政上
之權宜措施而據以起造人名義認為該建物之原始所有權人，此觀民法第七百五十八條
、建築法第十二條、第二十六條至第四十一條之規定自明。原審既認定系爭房屋係依
被上訴人與敦泰公司所訂立之系爭契約書，由敦泰公司負責建造，被上訴人等則按工
程進度分期付款，契約當事人之意思重在財產權之移轉，其為買賣而非承攬。而於該
公司停工時，系爭房屋已可避風雨，具有經濟上使用之價值，已成為獨立不動產之客
體，被上訴人縱有加工於其上，仍無從因有加工行為，而取得系爭房屋之所有權，又
系爭房屋建造執照雖自始即以被上訴人丁○、甲○○及乙○○之前手龍岐為起造人，
被上訴人丁○、甲○○及乙○○之前手龍岐依修正前土地登記規則第七十三條規定固
得自行辦理建物所有權保存︵第一次︶登記，但迄未辦理，則能否謂敦泰公司建造之
初，以被上訴人或其前手為起造人，即認為被上訴人已原始取得或繼受取得系爭房屋
之所有權？非無研求之餘地。原審未詳予究明，遽以上開理由，為上訴人敗訴之判決
，即有未合。又查，原審一方面認敦泰公司停工時，系爭房屋已可避風雨，具有經濟
上使用之價值，已成為獨立不動產之客體，故被上訴人縱有加工於其上，仍無從因有
加工行為，而取得系爭房屋之所有權︵見原判決第六頁第十一行至第十三行︶；另一
方面又認敦泰公司建造系爭房屋之始，顯有以丁○、甲○○、及訴外人龍岐為系爭房
屋所有權原始取得人之意思，被上訴人已因系爭房屋之建造完成，原始取得或繼受取
得︵指乙○○繼受訴外人龍岐︶系爭房屋之所有權︵見原判決第七頁第十一行至第十
四行︶，亦難謂無判決理由矛盾之違法。末查，上訴人一再抗辯：被上訴人另案向敦
泰公司請求系爭房屋所有權移轉登記事件，經原法院八十一年度重上字第三一二號確
定判決認定雙方關係既為買賣，依最高法院六十二年度台上字第一五四六號判例、六
十三年度第六次民庭庭推總會決議(一)及六十七年度第七次民庭庭推總會議決定(二)意旨
，被上訴人僅得請求建商敦泰公司辦理所有權移轉登記，且本件雙方非承攬關係，故
不能以行政上便宜之手續由被上訴人登記為起造人即認被上訴人為原始取得人，何況
本件建造執照已逾期作廢，應依建築法之有關規定重新申請建造執照，並應於竣工期
限內施工完竣申請使用執照或部分使用執照之事實，有台北市政府工務局八十一年十
一月十三日北市工建字第六四四六號函足徵，故原來建造執照之起造人即被上訴人已
與本案毫無關係，總而言之，本件應只能請求敦泰公司就房屋重新申請建造執照、使
用執照、辦理保存登記，再辦理所有權移轉登記予被上訴人云云，並提出原法院八十
一年度重上字第三一二號、最高法院八十四年度台上字第一八四號民事判決影本各一
件為證︵見一審訴更字卷三五頁反面、三六頁、原審重上字卷一○二頁、一○九至一
一八頁、原審上更(一)卷二四頁反面、二五頁、三二至四一頁︶，乃屬重要之防禦方法
，攸關裁判之結果，原審未於判決理由項下記載何以不足採取之理由，亦有判決不備
理由之違法。上訴論旨，執以指摘原判決不當，求予廢棄，非無理由。
據上論結，本件上訴為有理由。依民事訴訟法第四百七十七條第一項、第四百七十八
條第一項，判決如主文。
中      華      民      國    九十二    年      七      月      三      日
                              最高法院民事第二庭
                                  審判長法官  曾  桂  香
                                        法官  劉  延  村
                                        法官  劉  福  聲
                                        法官  黃  秀  得
                                        法官  顏  南  全
      右正本證明與原本無異
                                              書  記  官
中      華      民      國    九十二    年      七      月     十五     日
                                                                        Ｔ


司法院資訊處製作；財團法人民間司法改革基金會備份。
